【裁判字號】    97,上訴,112
【裁判日期】    970515
【裁判案由】    偽造文書等
【裁判全文】
臺灣高等法院刑事判決                 97年度上訴字第112號
上  訴  人  臺灣桃園地方法院檢察署檢察官
上  訴  人  丁○○
即  被  告
            甲○○
上二人共同
選任辯護人  金學坪律師
            王令冠律師
上  訴  人  乙○○
即  被  告
選任辯護人  翁方彬律師
被      告  丙○○
上列上訴人等因被告偽造文書等案件，不服臺灣桃園地方法院95
年度訴字第2318號，中華民國96年11月12日第一審判決（起訴案
號：臺灣桃園地方法院檢察署94年度偵字第10069 號），提起上
訴，本院判決如下：
    主  文
原判決關於丁○○、甲○○、乙○○部分撤銷。
丁○○共同行使偽造公文書，足以生損害於公眾及他人，處有期
徒刑貳年陸月，減為有期徒刑壹年參月。
甲○○共同行使偽造公文書，足以生損害於公眾及他人，處有期
徒刑貳年肆月，減為有期徒刑壹年貳月。
乙○○共同行使偽造公文書，足以生損害於公眾及他人，處有期
徒刑貳年肆月，減為有期徒刑壹年貳月，並免其刑之全部之執行
其他上訴駁回。
    事  實
一、丁○○、甲○○為男女朋友，其2 人與乙○○及真實姓名年
    籍不詳綽號「阿傑」之成年男子，共同基於行使偽造（準）
    公文書及在機場以交付登機證而利用航空器運送非運送契約
    應載之人至他國之犯意聯絡，由丁○○、甲○○假借前往美
    國關島旅遊之名義，於民國（下同）93年11月30日晚間，至
    臺灣桃園國際機場之中華航空公司櫃臺，辦理中華航空航機
    編號CI-026號班機（由臺灣飛往關島）劃位手續，分別取得
    英文署名為LAN YENHUI（丁○○）及LEE CHIUNGHUA （甲○○）之登機證後，旋交由綽號「阿傑」之人在前揭登機證（
    含存根聯及旅客持用聯）背面以不詳方法偽造中華民國出境
    查驗圓型章戳各1 枚，再交由乙○○以自己之護照、登機證
    通過海關查驗手續後，於桃園國際機場之過境候機室內，轉
    交予具有前揭行使偽造（準）公文書，及在機場以交付登機
    證而利用航空器運送非運送契約應載之人至他國共同犯意聯
    絡之於臺灣桃園國際機場過境之大陸籍母女陳碧蟬、江敏星
    2 人，持以向中華航空公司地勤人員行使後，得以順利登機
    ，乙○○並偕同陳碧蟬、江敏星2 人搭乘上開班機前往關島
    ，致生損害於我國入出境主管機關對於出境管理，及中華航
    空公司對於搭機旅客真實身分查核之正確性。嗣前開班機於
    翌日（93年12月1 日）上午6 時許抵達美國關島，迄同日上
    午6 時40分許，中華航空公司發現尚有2 名旅客未入境關島
    ，乃通知關島移民官員，隨後在機場洗手間內發現大陸籍母
    女陳碧蟬、江敏星2 人，經陳碧蟬指認係由乙○○陪同搭機
    至關島，始查悉上情。乙○○亦因協助陳碧蟬、江敏星偷渡
    至關島而於同日（即93年12月1 日）起遭美國警方留置進行
    調查，並經美國關島聯邦地方法院判處監禁3 年，迄96 年7
    月13日服刑期滿獲釋。
二、案經內政部警政署航空警察局（以下簡稱：航空警察局）移
    送臺灣桃園地方法院檢察署檢察官偵查起訴。
    理  由
壹、程序方面：
一、按同一行為雖經外國確定裁判，仍得依我國刑法處斷，刑法
    第9 條前段定有明文。本件被告乙○○所為之上開犯行，雖
    經美國關島聯邦地方法院裁判確定，此有該案陪審團裁決書
    、法院判決影本及中文譯文各1 件（詳見後述）在卷可稽，
    惟依照前揭法條之規定，我國法院仍得依刑法審判。
二、再按我國人民就同一行為，經外國確定裁判後，依本國刑事
    法院依刑法第9 條前段規定，適用我國刑法及相關之法律予
    以審判、處斷時，該外國法院之裁判書，固係外國法官依據
    外國法律裁判、製作，非我國公務員所作成，亦非一般業務
    人員基於業務過程所製作之紀錄或證明文書，惟就其作成之
    情況以觀，就用於證明被告已經外國法院裁判確定之待證事
    實時，得認其證據適格，而有證據能力（最高法院94年度台
    上字第6074號判決同此意旨）。
三、再被告以外之人於審判外之陳述，雖不符刑事訴訟法第159
    條之1 至第159 條之4 之規定，而經當事人於審判程序同意
    作為證據，法院審酌該言詞陳述或書面陳述作成時之情況，
    認為適當者，亦得為證據；當事人、代理人或辯護人於法院
    調查證據時，知有刑事訴訟法第159 條第1 項不得為證據之
    情形，而未於言詞辯論終結前聲明異議者，視為有前項之同
    意，刑事訴訟法第159 條之1 、第159 條之5 第1 項、第2
    項分別定有明文。經查，本件判決所引用之卷內所有文書證
    據，檢察官、被告及辯護人於原審及本院言詞辯論終結前均
    未聲明異議，本院審酌上開證據資料製作時較無人情施壓或
    干擾，亦無不當取供，及證明力明顯過低之瑕疵，認以之作
    為證據應屬適當，故揆諸前開規定，認前揭證據資料有證據
    能力，附予敘明。
貳、實體方面：
甲、有罪部分（撤銷改判部分）：
一、上揭犯罪事實，業據被告乙○○於原審及本院審理時坦承不
    諱（見原審卷(二)第14頁、第84頁；本院卷第50頁反面），復
    有被告乙○○之入出境記錄查詢、經由臺灣偷渡前往美國關
    島之大陸籍母女陳碧蟬、江敏星2 人照片1 幀附卷可稽（見
    偵查卷第29頁、第54頁），並有英文署名為LAN YENHUI（丁○○）及LEE CHIUNGHUA （甲○○）之登機證（存根聯）2
    紙在卷可憑（見偵查卷第107 頁），而前開2 紙登機證背面
    所蓋之中華民國出境查驗圓型章戳各1 枚，經鑑定結果確屬
    偽造一節，亦有航空警察局證照查驗隊94年3 月8 日鑑識報
    告1 件在卷可佐（見偵查卷第125 頁）。再被告乙○○因協
    助陳碧蟬、江敏星偷渡至關島而遭美國警方留置進行調查，
    並經美國關島聯邦地方法院判處監禁3 年，迄96年7 月13日
    始刑滿獲釋等情，有駐關島臺北經濟文化辦事處96年6 月19
    日關島字第587 號函及所附之被告乙○○於關島所犯上開案
    件陪審團裁決書、美國關島地區法院判決影本及中文譯文各
    1 件在卷可證（見原審卷(一)第188 頁至第202 頁），是本件
    被告乙○○所為之上開犯行，除其自白外，並有上述補強證
    據以資佐證，足見被告乙○○前揭自白與事實相符，堪信為
    真實。
二、訊據被告丁○○、甲○○固坦承有於前揭時地至臺灣桃園國
    際機楊欲搭乘中華航空公司編號CI-026號班機前往關島旅遊
    ，並已劃位取得登機證等情不諱，惟均矢口否認有何行使偽
    造公文書等犯行，均辯稱：前開機票及登機證均放置在被告
    甲○○身上，嗣被告甲○○將機票及登機證弄丟，於是就沒
    搭乘上開班機前往關島云云。惟查：
（一）被告丁○○、甲○○對於在93年11月30日晚間，前往臺灣
      桃園國際機場之中華航空公司櫃臺，辦理中華航空航機編
      號CI -026 號班機（由臺灣飛往關島）劃位手續，分別取
      得英文署名為LAN YENHUI（丁○○）及LEE CHIUNGHUA （
      甲○○）之登機證等情均不否認。又前開登機證之背面蓋
      有偽造之中華民國出境查驗圓型章戳各1 枚，並為搭乘前
      開班機之大陸籍母女陳碧蟬、江敏星持以向中華航空公司
      機場地勤人員行使後，得以順利偷渡至美國關島等情，亦
      據被告乙○○供述在卷，另有美國在臺協會臺北辦事處回
      函1 件、大陸籍母女陳碧蟬、江敏星為美國關島移民官員
      查獲後所拍攝之照片1 幀、英文署名為LAN YE NHUI （丁○○）及LEE CHIUNGHUA （甲○○）之登機證（存根聯）
      2 紙及航空警察局證照查驗隊94年3 月8 日鑑識報告1 份
      附卷可佐（見偵查卷第27頁至第28頁、偵查卷第29頁、第
      54頁、第107 頁、第125 頁），亦如前述。
（二）另被告乙○○於案發前之93年11月26日即已向綽號「阿傑
      」之真實姓名年籍不詳之成年男表示子參與本次犯行，有
      美國在臺協會臺北辦事處回函1 件在卷可憑（見偵查卷第
      27頁至第28頁）。顯見前述大陸籍母女陳碧蟬、江敏星持
      有背面蓋有偽造之中華民國出境查驗圓型章戳各1 枚之上
      開登機證順利登機偷渡至美國關島一事，絕非偶然拾得登
      機證而臨時起意所為，應係事先早有通盤之計劃，甚為明
      確。又被告丁○○、甲○○2 人皆為久歷世故之成年人，
      被告丁○○尚且為臺中縣神岡鄉之鄉民代表，豈有不知護
      照或登機證遺失，可能會遭有心人士利用偷渡或為其他不
      法之情事，竟於遺失登機證後，未即刻向航空公司反應，
      請求補發登機證，或報警處理，毫不採取任何保障自己權
      益之措施，即不顧已花費價值不菲之機票等費用，或已交
      由航空公司託運之行李，或航空公司因有旅客辦妥登機手
      續，屆時未告知原因而不登機，宥於安全因素，不讓航機
      起飛，而已登機之乘客及行李均須下機重新檢查，逕自離
      開機場，此顯有常理有違。況被告丁○○於原審審理時自
      承：伊與被告甲○○準備前往關島自助旅行，在桃園國際
      機場登機前，伊不知有無在關島預訂房間，因為都是甲○○在處理，伊不會說英文或日文等語（見原審卷(二)第48頁
      ）；另被告甲○○亦供稱：該次是前往關島自助旅行，伊
      與被告丁○○準備到達關島後，才要選擇飯店等語（見原
      審卷(二)第52頁），惟衡諸常情，一般人前往國外自助旅行
      ，行前理應廣為收集該地之旅遊資訊，並事先將住宿事宜
      安排妥當，方不致於抵達該地後，在人生地不熟、語言無
      法溝通之情況下，臨時毫無頭緒地在當地安排住宿及旅遊
      事宜，苟抵達該地後，卻無飯店可供住宿，豈不掃興，枉
      費特地安排時間前往自助旅行之行程？再被告丁○○、甲○○2 人自始均未提出已預訂回程機票，或辦理外幣匯兌
      等情，且其等如赴國外自助旅行，豈有不攜帶大件行李而
      交由航空公司託運？足徵被告丁○○、甲○○辯稱欲前往
      關島旅遊，於登機前遺失登機證云云，顯悖於常情，不足
      採信。
（三）又凡出境旅客持憑護照等有效證件及登機證，經內政部入
      出國及移民署（原由航空警察局負責查驗，參照入出國及
      移民法施行細則第64條第1 款之規定））查驗相符且無禁
      止出國情形後，即於護照及登機證核蓋章戳，完成查驗程
      序。該核章欄位依各航空公司之登機證型式而有所不同，
      惟一般均於「證照查驗」文字框內核蓋1 次。旅客持憑該
      登記證至登機門，由航空公司地勤人員檢視有無章戳，據
      此再次確認旅客已通過證照查驗程序，始准予證機出國等
      情，有內政部入出國及移民署97年1 月29日移署境桃國靜
      字第0976100191號函1 紙在卷可憑（見本院卷第38頁），
      足認一般旅客出國時，係於通關時由內政部入出國及移民
      署官員查驗證照，並於航空公司所核發之登機證上蓋用查
      驗章戳，是若旅客持已蓋用偽造查驗章戳之登機證通關時
      ，必無從通過海關查驗，而由被告乙○○已坦承之前揭犯
      罪過程以觀，應可認係由被告丁○○、甲○○將向中華航
      空公司辦理報到已取得之登機證交予綽號「阿傑」之成年
      男子，再由該綽號「阿傑」之人以不詳方法予以偽造海關
      查驗章戳，再轉交予被告乙○○，由被告乙○○隨身攜帶
      ，而以自己之證照查驗過關進入過境候機室內，再轉交給
      大陸籍人士陳碧蟬、江敏星母女，持以向航空公司地勤人
      員行使，藉以偷渡至美國關島，而非由被告乙○○於入關
      前即轉交予大陸籍人士陳碧蟬、江敏星母女，再持向臺灣
      桃園國際機場內政部入出國及移民署官員查驗出境，至為
      灼然，否則實無須被告乙○○等人自購機票並陪同該大陸
      籍人士陳碧蟬、江敏星母女至關島之必要，是依被告等人
      之分工方式，被告丁○○、甲○○2 人係負責取得登機證
      ，該綽號「阿傑」之人負責偽造海關查驗章戮，另被告乙○○負責將已偽造完成之登機證帶入過境候機室內，轉交
      給大陸籍人士陳碧蟬、江敏星母女2 人，是被告乙○○於
      本院審理時一度否認有交付登機證予該陳碧蟬、江敏星2
      人（見本院卷第100 頁反面），為本院所不採。
（四）再依卷附之本件登機證以觀，僅載明航空公司之名稱、飛
      機起飛及目的地、乘客英文姓名、班機號碼、登機門、登
      機時間及座號等字樣（見偵查卷第107 頁），並無其他足
      資辨認登機乘客身分或特徵之記載（如中文姓名或性別）
      ，且一般航空公司於旅客登機時，僅由地勤人員形式上以
      目視或電腦判讀旅客所持之登機證是否正確，時間甚為短
      暫且快速，並未對旅客真實身分再次查驗，是辯護人以：
      被告丁○○、甲○○不致愚至將一男一女之登機證交由該
      2 名均為女姓之大陸籍人士陳碧蟬、江敏星使用，增加被
      查驗識破之風險云云，顯與一般登機查驗程序有所出入，
      不足為有利於被告等人之認定。
（五）另按在機場以交付登機證之方法，利用航空器運送非運送
      契約應載之人至他國，本不以行為人彼此間，或與非運送
      契約應載之人間相識為必要；又按共同正犯之意思聯絡，
      原不以數人間直接發生者為限，即有間接之聯絡者，亦包
      括在內。如甲分別邀約乙、丙犯罪，雖乙、丙間彼此並無
      直接之聯絡，亦無礙於其為共同正犯之成立（最高法院77
      年台上字第2135號判例同此意旨）。是被告丁○○、甲○○、乙○○彼此間，或其等與大陸籍人士陳碧蟬、江敏星
      母女相互間是否認識，並無影響被告等人犯行之判斷，是
      被告丁○○、甲○○辯稱：與被告乙○○，大陸籍人士陳
      碧蟬、江敏星母間互不相識，實無甘冒刑責協助不認識之
      人偷渡至他國等語，不足採信。又被告丁○○、甲○○固
      證述不認識被告乙○○等語（見原審卷(二)第45頁至第46頁
      、第51頁至第52頁），另被告乙○○亦證述不認識被告丁○○、甲○○等語（見原審卷(二)第60頁），且無積極證據
      足認被告丁○○、甲○○與被告乙○○間相互熟識，然被
      告乙○○自始均稱係該綽號「阿傑」之人要求伊參與本次
      犯行，是該綽號「阿傑」之人確屬存在，自不能因被告等
      人始終對於綽號「阿傑」之真實身分未能吐實，致無法予
      以傳喚到案說明，即認被告丁○○、甲○○2 人並無涉及
      本案。至被告丁○○、甲○○2 人係以自己名義辦理登機
      手續，而未使用他人之人頭證件，或係害怕於辦理登機手
      續時即為人識破，使犯罪過程更趨複雜，其原因或有多端
      ，然尚不能據此即認為被告丁○○等人係因心理坦蕩故以
      自己名義辦理登機手續，進而推論其等並無犯罪故意，亦
      甚明確。
（六）綜上所述，被告丁○○、甲○○等人前揭辯解，無非畏罪
      卸責之詞，不足採信。本件事證明確，被告犯行洵堪認定
      ，應依法論科。
三、新舊法之比較：
（一）被告丁○○、甲○○、乙○○行為後，於94年2 月2 日修
      正公布之刑法，於95年7 月1 日施行，其中刑法第2 條係
      規範行為後法律變更所生新舊法律比較適用之準據法，是
      刑法第2 條本身雖經修正，但該條文既屬適用法律之準據
      法，本身尚無比較新舊法之問題，應逕適用裁判時即修正
      後刑法第2 條規定以決定適用之刑罰法律，先予敘明。
（二）按行為後法律有變更者，適用行為時之法律。但行為後之
      法律有利於行為人者，適用最有利於行為人之法律，修正
      後刑法第2 條第1 項定有明文。又比較時應就罪刑有關之
      共犯、未遂犯、想像競合犯、牽連犯、連續犯、結合犯，
      以及累犯加重、自首減輕暨其他法定加減（如身分加減）
      與加減例等一切規定，綜其全部罪刑之結果而為比較。再
      從刑附屬於主刑，除法律有特別規定者外，依主刑所適用
      之法律（最高法院95年第8 次刑事庭會議決議參照）。
（三）關於罰金刑部分，修正前刑法第33條第5 款規定：「罰金
      ：1 元（銀元）以上。」修正後刑法第33條第5 款規定：
      「罰金：新臺幣1,000 元以上，以百元計算之。」修正後
      刑法第33條第5 款所定罰金刑最低數額，較之修正前提高
      ，自以修正前刑法第33條第5 款規定，較有利於被告。
（四）修正後刑法業已刪除第55條有關牽連犯之規定，此刪除雖
      非犯罪構成要件之變更，但顯已影響行為人刑罰之法律效
      果，自屬法律有變更，而有比較新、舊法適用之必要。入
      出國及移民法第53條第1 項之罪及行使偽造（準）公文書
      罪，依修正後刑法刪除牽連犯之規定，應分別論以一罪而
      分論併罰之，惟依修正前牽連犯之規定，則因2 罪間具有
      方法、目的之牽連關係，可從一重罪處斷，經比較新、舊
      法之結果，自以舊法牽連犯之規定對於被告等人較為有利
      。
（五）刑法第28條原規定：「二人以上共同『實施』犯罪之行為
      者，皆為共同正犯。」新法修正為：「二人以上共同『實
      行』犯罪之行為者，皆為共同正犯。」將舊法之「實施」
      修正為「實行」。原「實施」之概念，包含陰謀、預備、
      著手及實行等階段之行為，修正後僅共同實行犯罪行為始
      成立共同正犯。是新法共同正犯之範圍已有限縮，排除陰
      謀犯、預備犯之共同正犯。新舊法就共同正犯之範圍既因
      此而有變動，自屬犯罪後法律有變更，而非僅屬純文字修
      正，經比較適用新舊法，舊法對被告等人並非較為有利（
      最高法院96年度台上字第1323號判決、本院暨所屬法院96
      年度法律座談會決議亦同此意旨）。
（六）經核修正前後之刑法第28條規定僅影響共同正犯之範圍，
      另修正前後之刑法第33條第5 款之規定，亦僅牽涉罰金刑
      之最低額，惟牽連犯廢止後，原應論以裁判上一罪之案件
      ，依新法可能予以併罰，綜合比較之結果，修正後之新法
      顯然較不利於被告，爰一併適用被告行為時即修正前之刑
      法規定。
四、按內政部入出境及移民署（原屬航空警察局）之公務員，於
    執行入出國境旅客證照查驗職務時，在職務上製作表示入出
    國境旅客（人民）經受查驗完畢之證明，縱以戳章型式在護
    照內頁或登機證簽證欄上填記，既非護照、旅券或登機證之
    本體，復與關於護照、登機證持有人之品行、能力、服務或
    其他相類之證書無涉，當非刑法第212 條規定之特種文書，
    而屬同法第220 條第1 項（第211 條）規定之準公文書，且
    該章戳亦非表示人格證明符號之印章，偽造入出境查驗戳章
    蓋用在護照內頁或登機證上，應論以刑法第211 條之偽造公
    文書罪（最高法院92年度台上字第902 號、81年度台非字第
    175 號判決意旨可資參照）。查本件丁○○、甲○○將前開
    登機證交由綽號「阿傑」之人在登機證背面蓋用偽造之中華
    民國出境查驗圓型章戳各1 枚，表示業經內政部入出境及移
    民署官員查驗准以出國之證明，再由該綽號「阿傑」者交付
    被告乙○○再轉交予大陸籍母女陳碧蟬、江敏星2 人，持以
    向中華航空公司地勤人員行使，自足以生損害於我國入出境
    主管機關對於出境管理，及中華航空公司對於搭機旅客真實
    身分查核之正確性。核被告丁○○、甲○○、乙○○所為，
    均係犯入出國及移民法第53條第1 項之在機場以交付登機證
    之方法，利用航空器運送非運送契約應載之人至他國罪，及
    刑法第216 條、第220 條第1 項、第211 條之行使偽造（準
    ）公文書罪。被告丁○○、甲○○、乙○○就上開犯行，與
    姓名年籍不詳綽號「阿傑」之成年男子、大陸籍母女陳碧蟬
    、江敏星等人間，互有犯意聯絡與行為分擔，為共同正犯。
    被告丁○○、甲○○、乙○○偽造（準）公文書後復持以行
    使，偽造之低度行為應為行使之高度行為所吸收，不另論罪
    。又被告丁○○、甲○○、乙○○所犯上開2 罪，具有方法
    、目的之牽連關係，應依修正前刑法第55條之規定，從一重
    依行使偽造（準）公文書罪處斷。
五、原審認被告丁○○、甲○○、乙○○等人罪證明確，予以論
    罪科刑，固非無見。惟查：（一）前揭大陸籍母女陳碧蟬、
    江敏星對於其等係持用他人名義之登機證登機一節，應知之
    甚明，原判決就被告等人所犯入出國及移民法第53條第1 項
    之在機場以交付登機證之方法，利用航空器運送非運送契約
    應載之人至他國罪部分，未認定與陳碧蟬、江敏星2 人成立
    共同正犯，自有未合。（二）又上開大陸籍母女陳碧蟬、江
    敏星2 人係持偽造之登機證向中華航空公司地勤人員行使登
    機，原判決認定其等係向臺灣桃園國際機場我國出境官員行
    使云云，亦有未洽。（三）再被告等人前開犯行，除生損害
    於我國入出境主管機關對於出境管理正確性外，另陳碧蟬、
    江敏星2 人持偽造之被告丁○○、甲○○名義登機證登機，
    亦足生損害於中華航空公司對於搭機旅客真實身分查核之正
    確性，原判決僅認定足生損害於公眾，同有不當。（四）另
    被告等人行為後，修正之刑法相關規定已於95年7 月1 日公
    布施行，而於比較新舊法時應就罪刑有關之共犯、未遂犯、
    想像競合犯、牽連犯、連續犯、結合犯，以及累犯加重、自
    首減輕暨其他法定加減（如身分加減）與加減例等一切規定
    ，綜其全部罪刑之結果而為比較，不能割裂而分別適用有利
    益之條文，已如前述。原判決就刑法第28條關於共犯之規定
    ，及同法第55條關於牽連犯之規定比較新舊法後，竟分別割
    裂適用新（共犯部分）、舊（牽連犯部分）法，自有不合。
    又原判決漏未就刑法第33條第5 款關於罰金刑最低額部分予
    以比較，亦有疏漏。（五）中華民國96年罪犯減刑條例業於
    96年7 月4 日經總統公布，並於同年月16日施行，被告等人
    係於96年4 月24日以前犯罪，且所犯均非該條例第3 條第1
    項所列不得減刑之罪，原判決未依該條例第2 條第1 項第3
    款之規定予以減刑，亦有違誤。被告丁○○、甲○○上訴意
    旨、仍執前詞否認犯罪，固無理由，另被告乙○○認原判決
    未依中華民國96年罪犯減刑條例予以減刑云云，則應認為有
    理由，原判決既有前揭可議之處，自應由本院將原判決關於
    被告丁○○、甲○○、乙○○部分予以撤銷改判。爰審酌被
    告丁○○、甲○○、乙○○利用在機場交付登機證，並偽造
    中華民國出境查驗章戳，交由前述大陸籍母女陳碧蟬、江敏
    星持以行使，而順利由我國偷渡前往美國關島，嚴重損害於
    我國入出境主管機關對於出境管理，及中華航空公司對於搭
    機旅客真實身分查核之正確性，且被告丁○○、甲○○犯罪
    後猶飾詞圖卸，毫無悔悟之意，另被告乙○○則坦承犯行，
    態度良好，及其等犯罪之動機、目的、手段、智識程度，與
    其等各自所分擔之犯罪情節等一切情狀，分別量處如主文第
    2 項至第4 項所示之刑，並依中華民國96年罪犯減刑條例減
    其刑2 分之1 ，以示懲儆。至被告昕宇因同一行為，於93年
    12月1 日起即遭美國警方留置進行調查，並經美國關島聯邦
    地方法院判處監禁3 年，迄96年7 月13日始刑滿獲釋等情，
    有駐關島臺北經濟文化辦事處96年6 月19日關島字第587 號
    函附被告乙○○上開案件之陪審團裁決書、法院判決影本及
    中文譯文各1 份可憑，已詳如前述，爰依刑法第9 條後段之
    規定，免其刑之全部之執行。
六、再刑法第220 條第1 項規定在紙上或物品上之文字、符號，
    依習慣或特約，足以為表示其用意之證明之文書，如有宣告
    沒收之必要者，因其係文書並非印章、印文或署押，自以合
    於刑法第38條第1 項第2 、3 款規定者為限，同法第219 條
    之規定，於此無適用之餘地（最高法院48年台上字第72號判
    例、79年度台上字第60號判決亦同此意旨）。經查，扣案之
    英文署名為LAN YENHUI（丁○○）及LEE CHIUNGHUA （甲○○）之登機證（存根聯）背面偽造之中華民國出境查驗圓形
    章戳各1 枚（見偵查卷第107 頁），乃係存放於航空公司之
    存根聯，已非被告丁○○、甲○○、乙○○或共犯「阿傑」
    、大陸籍母女陳碧蟬、江敏星等人所有，自不得宣告沒收；
    另大陸籍母女陳碧蟬、江敏星所持用旅客聯之登機證（旅客
    持用聯），或綽號「阿傑」之人所蓋用之偽造之中華民國出
    境查驗圓型章，並無證據足認尚屬存在，亦不為沒收之諭知
    ，亦併此敘明。
七、不另為無罪諭知之部分：
（一）公訴意旨另以：(1)被告丁○○於90年10月17日下午6 時許
      ，在桃園縣大園鄉之桃園國際機場內，夥同被告丙○○（
      丙○○部分詳見後述）、某真實姓名年籍不詳之成年男子
      ，分持英文署名為LIN YEN （林燕）、CHANG TUNG HUI（
      張東暉）、HO CHINGYU（何青諭）之中華民國護照，前往
      馬來西亞航空公司辦理編號MH-094號班機之劃位手續，迨
      分別取得登機證後，即在該登機證上偽造中華民國出境查
      驗章戳，復轉交由某不詳大陸人士使用，以利偷渡至美國
      。(2)嗣於90年11月20日上午11時36分許，被告丁○○、乙○○復夥同被告丙○○（丙○○部分詳見後述）再分持英
      文署名為LIN CHIENKUO（林陳庫）、WANG LAIFU（王來富
      ）、LIN HSIUFEN （林秀芬）之中華民國護照，前往位於
      桃園國際機場之中華航空公司櫃臺，辦理編號CI-032號班
      機之劃位手續，經取得登機證後，即在該登機證上偽造出
      境查驗章戳，並轉交予某不詳大陸人士使用，以偷渡至加
      拿大。因認被告丁○○、乙○○此部分另涉有入出國及移
      民法第53條第1 項之在機場以交付登機證之方法，利用航
      空器運送非運送契約應載之人至他國，及刑法第216 條、
      第220 條第1 項、第211 條之行使偽造（準）公文書等罪
      嫌云云。
（二）公訴人認為被告丁○○、乙○○涉有上揭犯行，無非係以
      前開時間之桃園國際機場內之監視器畫面翻拍照片、登機
      劃位資料、航空警察局證照查驗隊鑑識報告及被告丁○○
      、乙○○入出境紀錄等資料為憑。惟查：(1)被告丁○○固
      對於90年10月17日確有至桃園國際機場等情坦承不諱（見
      原審院卷(一)第72頁），且核與該日之監視器錄影翻拍之照
      片相符（見偵查卷第80頁、第81頁），惟被告丁○○辯稱
      ：其原欲搭乘中華航空公司班機前往香港，後因故未能成
      行等語（見原審院卷(一)第72頁），故被告丁○○是否確如
      公訴人所稱取得馬來西亞航空公司編號MH-094號班機之登
      機證，自應由檢察官負責舉證。再由卷附翻拍照片觀之，
      被告丁○○係於同日下午6 時38分許，在機楊內櫃檯附近
      走動（見偵查卷第80頁、第81頁），而該次登記為英文署
      名LIN YEN （林燕）、CHANG TUNGHUI （張東暉）、HO
      CHINGYU （何青諭）之劃位時間，則分別係於同日下午6
      時35分許、6 時54分許、6 時40分許（見偵卷第112 頁至
      第117 頁），而觀諸上開照片，除被告丁○○外，尚有多
      人排列在照片上所示之櫃檯前等待辦理手續（見偵查卷第
      80頁、第81頁），能否因被告丁○○在機場出現，即謂其
      必有涉及此部分之犯行，實有疑問。況上開照片內被告丁○○在附近走動之櫃檯，是否即為馬來西亞航空公司之櫃
      檯，公訴人始終未舉證證明之。又縱被告丁○○確有辦理
      劃位之手續，是否即為該公司編號MH-094號之班機，亦無
      從由照片內獲得印證。綜上所述，尚難據以推知被告丁○○確有取得前開英文署名為LIN YEN （林燕）、CHANGTUN
      G HUI （張東暉）、HO CHINGYU（何青諭）其中一紙登機
      證，交予不詳姓名之大陸藉人士，自難為不利於被告丁○○之認定。至於被告丁○○辯稱：當天原欲搭乘中華航空
      公司之班機，經原審法院函查結果，代為購票之藍天旅行
      社業已歇業，相關客戶及機票、航次等資料均無留底，此
      有靖偉旅行社股份有限公司豐原分公司96年4 月9 日函及
      策略創新企業股份有限公司96年9 月15日函各1 件在卷可
      佐（見原審院卷(一)第162 頁；原審院卷(二)第20頁），依「
      罪證利益歸於被告」之原則，亦應為有利被告丁○○之認
      定。(2)就公訴人所指被告丁○○、乙○○前述90年11月20
      日所涉之犯行，不僅被告丁○○、乙○○均否認前往桃園
      國際機場，且由卷附該次桃園國際機場監視器所翻拍之照
      片以觀（見偵查卷第88頁至第106 頁），因照片影像模糊
      不清，僅有疑似被告丁○○、乙○○之男女出現在照片上
      ，尚難確定照片出現之男女是否被告丁○○、乙○○2 人
      。且照片上所示疑似被告丁○○、乙○○之男女僅係在機
      楊之櫃檯附近走動，並無在櫃檯前劃位之畫面（見偵查卷
      第96頁），又該照片上疑似被告丁○○、乙○○在櫃檯前
      走動之時間，亦與上開英文署名為LIN CHIENKUO（林陳庫
      ）、WANG LAIFU（王來富）、LIN HSIUFEN （林秀芬）之
      3 張登機證劃位之時間有若干出入，有航空警察局證據清
      單說明及所附之中華航空公司CI-032班機旅客定位、劃位
      紀錄等件在卷可稽（見偵卷第118 頁至第120 頁），自應
      為被告丁○○、乙○○2 人有利之認定。
（三）綜上所述，公訴人所舉之證據並不足認被告丁○○、乙○○涉有此部分犯行，此外，復查無其他積極證據足認被告
      2 人有此犯行，檢察官起訴之此部分罪嫌即有不足，惟公
      訴人認被告丁○○、乙○○此部分行為，與前揭論罪科刑
      之部分，具有連續犯及牽連犯裁判上一罪之關係，爰不另
      為無罪之諭知，附此說明。
八、併案意旨（臺灣桃園地方法院檢察署97年度偵字第1055號）
    略以：雄獅旅行社股份有限公司（以下簡稱：雄獅旅行社）
    承辦於93年7月10日前往澳洲之旅行團，於同年月11日在澳
    洲境內發生持用我國國人被告丁○○護照（護照號碼：0000
    00000號）之大陸人士脫隊，並向澳方申請難民身分之情事
    ，而該名大陸人士所持用被告丁○○之護照，顯係被告丁○○所交付，因認被告丁○○另涉有入出國及移民法第53條第
    1項之罪嫌云云。訊據被告丁○○堅詞否認有前揭行，辯稱
    ：伊因欲追求某姓名年籍不詳綽號「小珮」之女子，而將護
    照及旅費交由「小珮」代辦前往澳洲旅遊，嗣後卻無法再與
    「小珮」取得聯絡，之後有報遺失重新申請護照等語。經查
    ，被告丁○○確有參加雄獅旅行社承辦於93年7月10日出發
    之「親子雪梨寶寶－農場．騎馬．野趣」澳洲6日旅遊，並
    已繳交新臺幣22,085元之團費等情，有雄獅旅行社96年4月
    9日96雄獅總法字第9604002號函附該次旅遊之行程表、訂
    單、收據電腦資料、收款明細、內部留言記錄等件在卷可憑
    （見原審院卷(一)第165頁至第173之2頁），且被告丁○○於
    前開旅行團出發後，隨即於93年7月12日申報護照遺失，亦
    有臺中縣豐原分局96年7月18日中縣豐警偵字第09600261 03
    號函附之中華民國護照遺失作廢申報表1件在卷可資佐證（
    見原審院卷(一)第214頁、第215頁），且衡諸常情，被告丁○○若有意將護照出售或交由他人使用，祗須事後謊稱遺失即
    可，殊無必要花費高額團費參加旅遊團，是被告丁○○前揭
    辯解尚非全不可信。此外，復查無其他積極事證足認被告丁○○涉有併案意旨所指之犯行，是本院認檢察官移送併辦部
    分與前揭論罪科刑部分並無裁判上一罪之關係，應退由檢察
    官另為適法之處理，併此敘明。
乙、無罪部分（上訴駁回部分）：
一、公訴意旨略以：被告丙○○分別於(1)90年10月17日下午6時
    許，在桃園縣大園鄉之桃園國際機場內，夥同被告丁○○、
    某真實姓名年籍不詳之成年男子，分持英文署名為LIN YEN
    （林燕）、CHANG TUNG HUI（張東暉）、HO CHINGYU（何青
    諭）之中華民國護照，前往馬來西亞航空公司辦理編號MH-0
    94號班機之劃位手續，迨分別取得登機證後，即在該登機證
    上偽造中華民國出境查驗章戳，復轉交由某不詳大陸人士使
    用，以利偷渡至美國。(2)嗣於90年11月20日上午11時36分許
    ，復夥同被丁○○、乙○○再分持英文署名為LIN CHIENKUO
    （林陳庫）、WANG LAIFU（王來富）、LIN HSIUFEN （林秀
    芬）之中華民國護照，前往位於桃園國際機場之中華航空公
    司櫃臺，辦理編號CI-032號班機之劃位手續，經取得登機證
    後，即在該登機證上偽造出境查驗章戳，並轉交予某不詳大
    陸人士使用，搭乘班機偷渡至美國及加拿大，因認被告丙○○亦涉有入出國及移民法第53條第1 項之在機場以交付登機
    證之方法，利用航空器運送非運送契約應載之人至他國，及
    刑法第216 條、第220 條第1 項、第211 條之行使偽造（準
    ）公文書等罪嫌云云。
二、按犯罪事實應依證據認定之，無證據不得認定犯罪事實；不
    能證明被告犯罪者，應諭知無罪之判決，刑事訴訟法第154
    條第2 項、第301 條第1 項分別定有明文。次按認定被告有
    罪之事實，應憑證據，如未能發現相當之證據，或證據不足
    以證明，自不能以推測或擬制之方法，以為裁判之基礎；且
    認定犯罪事實所憑之證據，其為訴訟上之證明，須達於通常
    一般人均不致有所懷疑，而得確信其為真實之程度者，始得
    據為有罪之認定，倘其證明尚未達到此一程度而有合理之懷
    疑存在時，尚難為有罪之認定基礎；苟積極證據不足以為不
    利於被告事實之認定，即應為有利於被告之認定，更不必有
    何有利之證據（最高法院30年度上字第816 號、40年度台上
    字第86號、76年度台上字第4986號判例同此意旨）。
三、公訴人認被告丙○○涉有上揭犯行，無非以前開時間之桃園
    國際機場內之監視器畫面翻拍照片、登機劃位資料、航空警
    察局證照查驗隊鑑識報告及被告丙○○入出境紀錄等資料作
    為主要論據。惟訊據被告丙○○堅決否認有上開犯行，辯稱
    ：偵查卷第78頁至第79頁之照片上之人不是伊，而被告乙○○係伊男友哥哥之女兒，伊曾經見過，然並不認識被告丁○○，更無與丁○○、乙○○同時出現桃園國際機場之登機櫃
    檯等語。經查：如前所述，檢察官所提出上開兩次桃園國際
    機場內監視錄影翻拍之照片，照片影像模糊不清，僅有疑似
    被告丙○○之女子出現在機楊內，實難據以認定該名女子即
    為被告丙○○（見偵查卷第78頁至第79頁、第82頁至第83頁
    、第89頁至第95頁、第97頁至第98頁）。且該照片內僅有疑
    似被告丙○○之女子在機楊內或櫃檯前走動之身影，並無該
    名女子在櫃檯前辦理登機手續之畫面，又該名女子在櫃檯前
    走動之時間，亦與前開偷渡人士所持用登機證劃位之時間不
    完全吻合，自難執此而為被告丙○○不利之認定。此外，復
    查無其他積極證據足認被告丙○○涉有檢察官所指之犯行，
    自應諭知被告丙○○無罪之判決。
四、原審認不能證明被告丙○○犯罪，而判決被告丙○○無罪，
    其認事用法，並無違違，檢察官上訴意旨以：（一）依卷附
    桃園國際機場監視器畫面翻拍照片（見94年度偵字第10069
    號偵查卷第78頁至第99頁），與被告丙○○於航空警察局所
    留拍之照片（見94年度偵字第10069 號偵查卷第14頁），兩
    者無論面貌或身材均極相似，亦與當庭應訊之被告丙○○本
    人之相貌相符，應可認定90年10月17日、同年11月20日桃園
    國際機場監視器畫面翻拍照片之人即被告丙○○無誤。（二
    ）上開機場監視器所拍攝之影像，顯示被告丙○○與同案被
    告丁○○、乙○○多次出現在桃園國際機場之出境櫃檯附近
    ，足認被告丙○○與同案被告丁○○、乙○○相識，且上開
    時間恰與同案被告丁○○、乙○○辦理登機證，並幫助大陸
    人士偷渡之時間相符。（三）被告丙○○於91年1 月23日、
    同年1 月25日、同年8 月5 日之入出境紀錄，與同案被告乙○○之入出境時間幾乎完全吻合，且於同年8 月5 日，2 人
    更搭乘同一班機，足見被告丙○○與同案被告乙○○熟識，
    被告辯稱不認識同案被告乙○○云云，顯係心虛。（四）被
    告丙○○與其男友即案外人陳穎羊即陳瑞章共組人蛇集團幫
    助大陸人士偷渡，並由被告丙○○將陳穎羊簽發之臺中商業
    銀行支票交予陳翌民，以供帶領大陸人民偷渡之費用等情，
    業據被告丙○○、案外人陳穎羊、該案證人紀宜宏、劉憲明
    、陳翌民、林述金、何忠朝、王明香、張彩強等大陸偷渡人
    士於另案（見臺灣桃園地方法院94年度訴字第437 號案件）
    陳明在卷，並有陳穎羊所有之臺中商業銀行存款帳戶往來明
    細表等件可憑，被告丙○○於本案犯罪其間與同案被告丁○○、乙○○一起出現在桃園國際機場應非偶然。原審未審酌
    上情，據認被告丙○○涉案部分無罪，似非周允。惟查：（
    一）檢察官所提出上開兩次桃園國際機場內監視錄影翻拍之
    照片，尚無從據以認定該名子確為被告丙○○，已如前述。
    公訴人僅以前開之照片與被告丙○○於航空警察局所留拍之
    照片，兩者面貌或身材均極相似，亦與當庭應訊之被告丙○○本人之相貌相符等語，然未進一步提出相關證據以資證明
    ，尚難僅憑推測或擬制之詞，認定於90年10月17日、同年11
    月20日在桃園國際機場監視器畫面翻拍照片之人即為被告丙○○。（二）又上開機場監視器所拍攝之影像並不能認定被
    告丙○○，及同案被告丁○○、乙○○曾多次出現在桃園國
    際機場之出境櫃檯附近，亦如前述。且公訴人始終無法說明
    被告丙○○等人係以何種方法取得前揭登機證，又縱上開監
    視器畫面翻拍照片之人即被告丙○○，然並無其他積極證據
    以資相輔，能否僅憑被告丙○○等人出現於機場即得逕認被
    告丙○○涉有前揭犯行，亦非無疑。（三）又被告丙○○與
    乙○○確實相識，業據被告丙○○於原審及本院審理時供述
    如前，似無檢察官所指被告丙○○有隱瞞其與乙○○之關係
    ，又縱被告丙○○與乙○○於91年間多次出入境之日期相互
    吻合，且於91年8 月5 日，2 人更搭乘同一班機等情無誤，
    惟此僅得認定被告丙○○與乙○○2 人熟識，然不能據此推
    論被告丙○○有於90年10月17日、同年11月20日出入桃園國
    際機場，並參與公訴意旨所指之犯行。（四）至臺灣桃園地
    方法院另案94年度訴字第437 號案件相關被告、證人等人之
    陳述，僅能判斷該案檢察官起訴之犯罪事實是否存在，與本
    案毫無關係，實不能拘束本院對本案之認定。況該案之成員
    及犯罪手法與本案均有不同，自不能依上開個案為本件被告
    丙○○不利之認定。綜上所述，公訴人執此指摘原判決此部
    分不當，並無理由，應駁回之。
據上論斷，應依刑事訴訟法第368 條、第369 條第1 項前段、第
364 條、第299 條第1 項前段、入出國及移民法第53條第1 項，
刑法第11條前段、第9 條但書、第2 條第1 項前段、第216 條、
第220 條第1 項、第211 條，修正前刑法第28條、第55條，中華
民國96年罪犯減刑條例第2 條第1 項第3 款、第7 條，判決如主
文。
本案經檢察官呂文忠到庭執行職務。
中    華    民    國    97    年    5     月    15    日
                  刑事第三庭審判長法  官  蔡秀雄
                                  法  官  許文章
                                  法  官  謝靜恒
以上正本證明與原本無異。
如不服本判決，應於收受送達後十日內向本院提出上訴書狀，其
未敘述上訴之理由者並得於提起上訴後十日內向本院補提理由書
（均須按他造當事人之人數附繕本）。
                                  書記官  陳珮茹
中    華    民    國    97    年    5     月    15    日
附錄：本案論罪科刑法條全文
刑法第216條
行使第210條至第215條之文書者，依偽造、變造文書或登載不實
事項或使登載不實事項之規定處斷。
刑法第211條
偽造、變造公文書，足以生損害於公眾或他人者，處1年以上7年
以下有期徒刑。
刑法第220條
在紙上或物品上之文字、符號、圖畫、照像，依習慣或特約，足
以為表示其用意之證明者，關於本章及本章以外各罪，以文書論
。
錄音、錄影或電磁紀錄，藉機器或電腦之處理所顯示之聲音、影
像或符號，足以為表示其用意之證明者，亦同。
入出國及移民法第53條第1項
在機場、港口以交付證件或其他非法方法，利用航空器、船舶或
其他運輸工具運送非運送契約應載之人至他國者，處3年以下有
期徒刑、拘役或科或併科新臺幣1百萬以下罰金。


司法院資訊處製作；財團法人民間司法改革基金會備份。
